【裁判字號】    95,上訴,1886
【裁判日期】    950817
【裁判案由】    違反臺灣地區與大陸地區人民關係條例等
【裁判全文】
臺灣高等法院刑事判決                95年度上訴字第1886號
上  訴  人
即  被  告  甲○○
指定辯護人  本院公設辯護人  周君穎
上列上訴人因違反臺灣地區與大陸地區人民關係條例等案件，不
服臺灣桃園地方法院94年度易字第928號，中華民國95年4月17日
第一審判決（追加起訴案號：臺灣桃園地方法院檢察署94年度偵
字第13010號、第13610號），提起上訴，本院判決如下：
    主  文
原判決撤銷。
甲○○共同意圖營利違反不得使大陸地區人民非法進入臺灣地區
之規定，累犯，處有期徒刑貳年。
    事  實
一、甲○○前曾因強盜案件，經臺灣雲林地方法院於民國（下同
    ）88年9月15日以88年度訴字第286號判處有期徒刑1年8月，
    再經臺灣高等法院臺南分院於88年11月30日以88年度上訴字
    第1584號判決上訴駁回確定；又因竊盜案件，經臺灣高等法
    院臺南分院於88 年11月26日以88年度少年上易字第1875號
    判處有期徒刑1年2 月；再經臺灣高等法院臺南分院於89年3
    月16日以89年度聲字第79號裁定應執行2年6月；而於91年3
    月28日縮短刑期假釋出獄，刑期至92年5月5日屆滿，以已執
    行完畢論。
二、甲○○猶不知悔改，因財務困難，經綽號「財哥」之不詳真
    實年籍姓名成年男子介紹，得知如與大陸地區女子虛偽辦理
    結婚登記，使大陸地區女子以配偶身分來臺探親之名義，非
    法進入臺灣地區，即可每月獲取新臺幣（下同）3萬元之報
    酬，甲○○因之心生營利之意圖，經與藍智賢、龐吉良（由
    原法院另案審理）聯絡後，明知蔡娟（業經原審判處有期徒
    刑陸月確定）係大陸地區女子，因經財務欠佳，亟思至臺灣
    地區工作，並無與臺灣地區男子結婚之意思；甲○○竟仍與
    綽號「財哥」男子、藍智賢、龐吉良共同基於意圖營利使蔡
    娟非法進入臺灣地區之犯意聯絡，及與綽號「財哥」男子、
    藍智賢、龐吉良、蔡娟共同基於使公務員登載不實公文書及
    供以行使之犯意聯絡，經綽號「財哥」男子之安排，先由甲
    ○○前往大陸區廣西省，與蔡娟於93年6月1日，在大陸地區
    廣西省壯族自治區桂林市辦理結婚登記，經大陸地區廣西壯
    族自治區桂林市公證處公證，及中華民國財團法人海峽交流
    基金會（以下稱海基會）認證後；旋由甲○○先行返回臺灣
    ，並於93年8月17日填具與蔡娟為夫妻關係之「大陸地區人
    民入出臺灣地區申請書」、「大陸地區人民進入臺灣地區保
    證書」，連同前開大陸地區結婚公證書、海基會證明書，委
    請不知情之黃廣和向內政部入出境管理局（以下稱入出境管
    理局）提出申請，請求准許蔡娟以配偶身分進入臺灣地區探
    親。經內政部入出境管理局承辦人員為實質審查後，認資料
    無誤，將此不實之「甲○○與蔡娟為夫妻關係」事項登載於
    所掌公文書，並憑以核發不實事由「團聚」，而准許蔡娟來
    臺之0000000000號「中華民國臺灣地區入出境許可證（以下
    稱入出境許可證）」，准許蔡娟入境臺灣；再由蔡娟於93年
    11月20日（起訴書誤為93年11月24日，應予更正）行使前開
    內容不實之入出境許可證，非法進入臺灣。甲○○又於93年
    11月24日，持大陸地區結婚公證書、海基會認證書及甲○○
    之戶口名簿、身分證、印章，至雲林縣斗六市戶政事務所填
    具「結婚登記申請書」，申請辦理與蔡娟結婚之登記，使不
    知情之承辦公務員將甲○○與蔡娟「於93年6月1日結婚」之
    不實事項，登載於職務上所掌管之戶籍登記簿公文書，並憑
    以核發蔡娟為甲○○配偶之不實甲○○國民身分證、戶籍謄
    本、戶口名簿，足以生損害於戶政機關對婚姻登記事項管理
    之正確性。蔡娟入境臺灣後，即至桃園縣桃園市○○街39
    號後方停車場附屬建物由藍智賢、龐吉良合營之統領應召站
    ，由藍智賢、龐吉良媒介不特定男客，指示司機沈國雲、楊
    禮隆（該2人另案審理中）駕車接送，所得互相朋分。嗣於
    94年2月26日凌晨3時35分許，警方在桃園縣桃園市○○○街
    125號邁阿密汽車旅館，查獲蔡娟與男客進行性交易，始循
    線查知上情（甲○○對藍智賢等人媒介蔡娟與不特定人從事
    性交易等犯行並不知情）。
二、案經臺灣桃園地方法院檢察署檢察官自動檢舉偵查起訴及追
    加起訴。
    理  由
一、被告甲○○經本院合法傳喚，無正當理由未於言詞辯論期日
    到庭；惟據其在原法院審理及本院準備程序中之陳述，對於
    上揭事實均已坦承不諱。復查：
  (一)證人蔡娟於警詢、檢察官偵查中所為供證，雖屬被告以外之
    人審判外之言詞陳述；大陸地區廣西壯族自治區桂林市公證
    處公證書雖屬被告以外之人審判外之書面陳述，然被告、檢
    察官在原法院審理及本院準備程序中，對該等證據之證據能
    力均表示無意見，而同意作為證據，依刑事訴訟法第159 條
    之5第1項之規定，有證據能力。
  (二)被告之自白，核與證人蔡娟於警詢、檢察官偵查中所證述以
    假結婚方式來臺之情節相符（見94年偵字第11307號卷第4頁
    、94年偵字第13610號卷第9頁）。
  (三)而被告於93年6月1日，在大陸地區廣西省壯族自治區桂林市
    辦理結婚登記；於93年8月17日填具「大陸地區人民入出臺
    灣地區申請書」、「大陸地區人民進入臺灣地區保證書」，
    ，委由不知情之黃廣和向入出境管理局申請證人蔡娟以配偶
    身分探親進入臺灣地區，經由入出境管理局承辦人員為實質
    審查後，核發准許蔡娟來臺之證號00000000 00號入出境許
    可證），准許蔡娟入境臺灣，蔡娟即於93年11月20日行使前
    開入出境許可證，非法進入臺灣，有入出境許可證、海基會
    證明書、大陸地區廣西壯族自治區桂林市公證處公證書、證
    人蔡娟入出境查詢結果、大陸地區人民進入臺灣地區旅行證
    申請書、大陸地區人民進入臺灣地區保證書影本在卷可稽（
    見94年偵字第11307號卷第12頁、第13頁、第14頁、第28頁
    ，原審卷(一)第95頁、第96頁、第97頁）。又被告另於93年11
    月24日，持大陸地區結婚公證書、海基會認證書及甲○○之
    戶口名簿、身分證、印章，至雲林縣斗六市戶政事務所填具
    「結婚登記申請書」，申請辦理與蔡娟結婚之登記，使不知
    情之承辦公務員將被告與證人蔡娟於93年6月1日結婚之不實
    事項，登載於職務上所掌管之公文書等情，亦有戶籍資料、
    結婚登記申請書影本各1份在卷可查（見原審卷(一)第80頁、
    第81頁）。被告不利於己之自白，核與事實相符，自屬可信
    。
  (四)本件事證明確，被告犯行洵堪認定，應依法論罪科刑。
二、論罪法條：
  (一)被告持內容不實之大陸地區結婚公證書、海基會證明書，委
    請不知情之黃廣和向入出境管理局提出申請，請求准許蔡娟
    以配偶身分進入臺灣地區探親；經內政部入出境管理局承辦
    人員為實質審查後，認資料無誤，將此不實之「甲○○與蔡
    娟為夫妻關係」事項登載於所掌公文書，並憑以核發不實事
    由「團聚」，而准許蔡娟來臺之0000000000號入出境許可證
    ，旋由蔡娟於93年11月20日持以行使，所為係犯刑法第216
    條、第214條之行使使公務員登載不實文書罪。其利用不知
    情之黃廣和提出申請，係屬間接正犯。被告使公務員登載不
    實而核發入出境許可證後，復推由蔡娟持之行使，其使公務
    員登載不實之低度行為被高度之行使行為吸收，僅論以高度
    之行使使公務員登載不實文書罪。被告就此部分行為與綽號
    「財哥」之成年男子、藍智賢、龐吉良、蔡娟間，有犯意聯
    絡及行為分擔，均為共同正犯。
  (二)被告向戶政事務所申請辦理登記結婚而使我國戶政機關憑以
    輸入電腦登載上開虛偽不實之結婚、配偶資料於其所職務上
    所掌之戶籍登記資料之電子資訊檔案紀錄內，並據以核發被
    告配偶欄已登載為蔡娟之不實國民身分證、戶籍謄本、戶口
    名簿，所為係犯刑法第214條之公務員登載不實文書罪。被
    告就此部分行為與綽號「財哥」之成年男子、藍智賢、龐吉
    良、蔡娟間，有犯意聯絡及行為分擔，均為共同正犯。
  (三)被告行為後，94年1月7日修正公布之刑法第33條第5款規定
    罰金刑為新台幣1000元以上，以百元計算之，新法施行後，
    依新法第2條第1項之規定，應適用行為時即修正前舊法之規
    定。以往實務見解，認原判決未及比較適用新舊法時，上訴
    後，雖比較結果以舊法有利於行為人；惟修正後之規定係以
    適用行為時法為原則，因此原判決就上揭二罪雖未及比較適
    用，然上訴本院後，經比較新舊法，行為後之法律並非較有
    利於行為人，仍應適用行為時法。
  (四)按臺灣地區與大陸地區人民關係條例第15條第1款規定：不
    得使大陸地區人民非法進入臺灣地區，被告為使大陸地區人
    民蔡娟得以進入臺灣地區，乃意圖每月可得3萬元之利益，
    以虛偽結婚方式，使蔡娟得以取得入出境許可證，並持以非
    法入境臺灣，所為係犯臺灣地區與大陸地區人民關係條例第
    79條第 2項之意圖營利違反不得使大陸地區人民非法進入臺
    灣地區規定之罪。被告就此部分行為與綽號「財哥」之成年
    男子、藍智賢、龐吉良間，有犯意聯絡及行為分擔，均為共
    同正犯。次查，被告本無與蔡娟結婚之真意，其與蔡娟辦裡
    結婚登記，乃在使蔡娟得到虛偽不實之配偶名義，而得以此
    名義「形式上」合法進入臺灣；然被告與蔡娟間本無真正婚
    姻，其以虛偽之婚姻關係使蔡娟取得不實之配偶身分，而得
    以入境臺灣，自仍屬「臺灣地區與大陸地區人民關係條例第
    15條第1款規定所指之「使大陸地區人民非法進入臺灣地區
    」；指定辯護人為被告辯稱：大陸女子蔡娟係以探親名義經
    政府核發許可文件入境，並非所謂「非法進入臺灣地區」云
    云，尚無足採。
  (五)被告所犯上揭刑法第216條、第214條之行使使公務員登載不
    實文書罪、刑法第214條之公務員登載不實文書罪、臺灣地
    區與大陸地區人民關係條例第79條第2項之意圖營利違反不
    得使大陸地區人民非法進入臺灣地區規定罪三罪間有方法、
    結果之牽連關係，為牽連犯，應從一重依臺灣地區與大陸地
    區人民關係條例第79條第2項之意圖營利違反不得使大陸地
    區人民非法進入臺灣地區規定罪處斷。再查，被告行為後，
    94年1月7日修正公布之刑法，自95年7月1日施行，修正後之
    刑法刪除第55條關於牽連犯之規定；本件被告所犯上開三罪
    具有牽連犯之關係，依修正前即行為時之規定，應從一重之
    臺灣地區與大陸地區人民關係條例第79條第2項之意圖營利
    違反不得使大陸地區人民非法進入臺灣地區規定罪處斷；依
    修正後之刑法既已刪除牽連犯之規定，則所犯上述各罪應依
    數罪併罰之規定分論併罰。比較新舊法之規定，修正後之規
    定並非較有利於被告，依刑法第2條第1項之規定，應適用行
    為時之法律，即適用修正前刑法第55條牽連犯之規定，從一
    重之臺灣地區與大陸地區人民關係條例第79條第2項之意圖
    營利違反不得使大陸地區人民非法進入臺灣地區規定罪處斷
    。又查，公訴人追加起訴之事實雖未敘及被告所犯臺灣地區
    與大陸地區人民關係條例第79條第2項之犯行，然此部分被
    告之犯行，核與追加起訴之刑法第216條、第214條行使使公
    務員登載不實文書罪犯行有方法、結果之牽連關係，為牽連
    犯，屬裁判上之一罪，本院自得併予以審理。
  (六)被告前曾因強盜案件，經臺灣雲林地方法院於88年9月15日
    以88年度訴字第286號判處有期徒刑1年8月，再經臺灣高等
    法院臺南分院於88年11月30日以88年度上訴字第1584號判決
    上訴駁回確定；又因竊盜案件，經臺灣高等法院臺南分院於
    88年11月26日以88年度少年上易字第1875號判處有期徒刑1
    年2月；再經臺灣高等法院臺南分院於89年3月16日以89年度
    聲字第79號裁定應執行2年6月；而於91年3月28日縮短刑期
    假釋出獄，刑期至92年5月5日屆滿，以已執行完畢論；被告
    於五年以內再故意犯本件有期徒刑以上之罪，不論依修正前
    之刑法第47條，或修正後之刑法第47條第1項之規定，均構
    成累犯，對被告而言並無有利或不利之情形，自不生新舊法
    比較之問題，應逕依修正前之刑法第47條，論以累犯，並加
    重其刑。
  (七)被告僅係因財務困難，貪圖每月可獲得3萬元之利益，觸犯
    臺灣地區與大陸地區人民關係條例第79條第2項之重罪，本
    院審酌其尚非有重大之惡性，認為其犯罪之情狀，在客觀上
    足以引起一般同情，認為即予宣告法定低度刑期，猶嫌過重
    ，爰適用刑法第59條、60條之規定減輕其刑
三、原審據以論罪科刑，固非無見。惟查：(一)被告與綽號「財哥
    」男子、藍智賢、龐吉良、蔡娟共同基於使公務員登載不實
    公文書供以行使之犯意聯絡，由被告委請不知情之黃廣和向
    內入出境管理局提出申請，請求准許蔡娟以配偶身分進入臺
    灣地區探親；經內政部入出境管理局承辦人員為實質審查後
    ，認資料無誤，將此不實之「甲○○與蔡娟為夫妻關係」事
    項登載於所掌公文書，並憑以核發不實事由「團聚」，而准
    許蔡娟來臺之0000000000號「中華民國臺灣地區入出境許可
    證（以下稱入出境許可證）」，准許蔡娟入境臺灣；再由蔡
    娟於93年11月20日行使前開內容不實之入出境許可證，非法
    進入臺灣，尚觸犯刑法第216條、第214條之行使使公務員登
    載不實之文書罪；於判決就此未予論罪，自有未洽。(二)原審
    就涉有相同罪名及謀利情節較重犯行之被告陳柏豪，仍適用
    刑法第59條之規定減輕其刑，僅判處有期徒刑貳年，並諭知
    緩刑肆年（見原審卷(二)第40頁）；就情節較輕之被告甲○○
    ，反不適用刑法第59條之規定，而判處有期徒刑參年貳月之
    重刑，顯然輕重失衡，亦有未當。被告之上訴意旨指摘原審
    量刑過重，為有理由，且原判決另有前述(一)所示之可議，自
    屬無可維持，應由本院將原判決撤銷改判。爰審酌被告犯罪
    之動機乃係因財務困難，為獲得每月3萬元，而心生營利之
    意圖，其使公務員登載不實，讓蔡娟得以非法入境之手段，
    犯罪對入境管制、戶政登記所生之損害，及犯罪後已坦承一
    切犯行之態度等一切情狀，量處如主文所示之刑。
四、被告甲○○經本院合法傳喚，無正當理由未於言詞辯論期日
    到庭，爰不待其陳述逕行判決。
據上論斷，應依刑事訴訟法第371條、第369條第1項前段、第364
條、第299陸地區人民關係條例第15條第1款、第79條第2項，刑
法第2條第1項段、第11條前段、第28條、第216條、第59條、第
60條，修正前刑法第214條、第55條、第33條第5款、第47條，罰
金罰鍰提高標準條例第1條前段，判決如主文。
本案經檢察官林炳雄到庭執行職務。
中    華    民    國    95    年    8     月    17    日
                  刑事第十庭    審判長法  官  劉景星
                                      法  官  陳志洋
                                      法  官  陳博志
以上正本證明與原本無異。
如不服本判決，應於收受送達後十日內向本院提出上訴書狀，其
未敘述上訴之理由者並得於提起上訴後十日內向本院補提理由書
（均須按他造當事人之人數附繕本）。
                                      書記官  陳嘉文
中    華    民    國    95    年    8     月    22    日
附錄：本案論罪科刑法條全文
臺灣地區與大陸地區人民關係條例第15條
下列行為不得為之：
一  使大陸地區人民非法進入臺灣地區。
二  明知臺灣地區人民未經許可，而招攬使之進入大陸地區。
三  使大陸地區人民在臺灣地區從事未經許可或與許可目的不符
    之活動。
四  僱用或留用大陸地區人民在臺灣地區從事未經許可或與許可
    範圍不符之工作。
五  居間介紹他人為前款之行為。
臺灣地區與大陸地區人民關係條例第79條
違反第15條第1 款規定者，處1 年以上7 年以下有期徒刑，得併
科新臺幣1 百萬元以下罰金。
意圖營利而犯前項之罪者，處3 年以上10年以下有期徒刑，得併
科新臺幣5 百萬元以下罰金。
前二項之首謀者，處5 年以上有期徒刑，得併科新臺幣1 千萬元
以下罰金。
前三項之未遂犯罰之。
中華民國刑法第214條
(使公務員登載不實罪)
明知為不實之事項，而使公務員登載於職務上所掌之公文書，足
以生損害於公眾或他人者，處三年以下有期徒刑、拘役或五百元
以下罰金。

司法院資訊處製作；財團法人民間司法改革基金會備份。
